【裁判字號】    89,上更(一),250
【裁判日期】    891116
【裁判案由】    偽造文書等
【裁判全文】
臺灣高等法院臺中分院刑事判決                八十九年度上更(一)字第二五號
    上訴人  臺灣臺中地方法院檢察署檢察官
    被  告  丙○○
            丁○○
右上訴人因被告等偽造文書等案件，不服台灣台中地方法院中華民國八十六年十二月
一日第一審判決（民國八十六年度訴字第八二一號，起訴案號：台灣台中地方法院檢
察署民國八十五年度偵字第一六九二五號），提起上訴，經判決後，由最高法院發回
更審，本院判決如左：
    主  文
原判決關於丙○○、丁○○部分均撤銷。
丙○○、丁○○連續幫助意圖為自己不法之所有，以詐術使人將本人之物交付，各處
有期徒刑陸月。
    事  實
一、丙○○、丁○○均素行良好，未曾受有期徒刑以上刑之宣告。緣有一年約三十餘
    歲不詳姓名者組成一詐騙集團，意圖為自己不法之所有，於民國八十五年七月間
    ，在台中市○○路與台中港路口處，竊取乙○○所有放置在其牌照號碼○Ｋ－七
    ○七六號自用小客車內之身分證後，將其上相片撕下換貼變造，持以行使，並偽
    刻乙○○之印章一枚，於八十五年八月十九日及同年九月二日，冒用乙○○名義
    ，分別在台新國際商業銀行台中分行及合作金庫台中支庫開立帳戶，並對外散發
    廣告，佯以「新鴻基集團」誘騙民眾投資，將錢匯入上開帳戶內，詐欺取財。
二、黃廉竫（已死亡，經判決不受理確定）於八十五年八月間，丙○○、丁○○於八
    十五年九月間，見上開集團所貼徵人小傳單而打電話應徵，明知該集團所賦予之
    工作，係專門在外待命，聽候行動電話指示負責提領現款，顯係從事詐欺取財勾
    當，竟為了賺取薪資，分別自受僱時起各基於幫助詐欺取財之概括犯意，由該集
    團一年約三十餘歲假冒乙○○者，交付乙○○之存摺及印章，並告知欲提領之金
    額，起初由黃廉竫一人，計於八十五年八月二十一日提領三十六萬元、八十五年
    八月二十八日提領十八萬元，嗣後丙○○、丁○○陸續受僱而加入後，即依指示
    由丙○○或丁○○陪同黃廉竫至台中市○○○路○段一八五號一樓之台新銀行台
    中分行，丙○○、丁○○在外等候，由黃廉竫入內填寫取款憑條，提領受騙民眾
    匯入上開乙○○帳戶內之款項，計八十五年九月二日提領十七萬元、同日再提領
    三十萬元、八十五年九月三日提領三十二萬元、同日再提領五十九萬元、八十五
    年九月四日提領三十七萬元、同日再提領三十一萬元、八十五年九月五日提領五
    十一萬元，得手後均將領取之款項交由該假冒乙○○者取走。嗣於八十五年九月
    六日下午五時許，經警在台中市○○路旁查獲，並扣得該詐欺集團所有供犯罪所
    用及因犯罪所得之現款一百七十一萬六千三百元、存摺二本、提款卡一張、偽造
    乙○○之印章一枚、變造乙○○之身分證一枚、帳冊二本、行動電話五支等物而
    查悉上情。
三、案經臺中市警察局第一分局報請台灣台中地方法院檢察署檢察官偵查起訴。
    理    由
一、訊據被告丙○○、丁○○對於彼等先後受僱於一假冒乙○○之人，專門在外待命
    聽候指示，再與同案被告黃廉竫至上揭銀行，渠等在外等候，由黃廉竫入內提領
    現款，得款均交由假冒乙○○者取走等情，固均所是認，但均矢口否認有幫助詐
    欺之犯行，辯稱：伊等並非本案詐欺集團之成員，僅單純受僱負責領款工作，且
    不知所提領之款項，係詐欺集團施用詐術而來，並未參與詐欺，亦未予以幫助云
    云。然查被告等與黃廉竫受僱於該假冒乙○○之人，對於該僱用彼等之人不肯透
    露公司名稱、地址、從事何種業務，已有違反常理，而且被告等受僱之後，均僅
    在外待命，聽候指示，再陪同黃廉竫至台新銀行台中分行，被告等在外等候，由
    黃廉竫入內填寫取款憑條，提領受騙民眾匯入上開乙○○帳戶內之款項，何以對
    方不親自提領﹖亦有悖常情，被告等應知其中必有蹊蹺，縱因被告等並非該詐欺
    集團成員，無法得知該詐欺集團有變造乙○○之身分證，假冒乙○○之名義開立
    帳戶，並以「新鴻基集團」誘騙他人投資匯款之詐欺內情，但何以有源源不斷之
    鉅款匯進上開乙○○之帳戶內﹖又何以不親自提領﹖不肯透露真實身份、地址等
    不尋常之情形，被告等均係成年人，應不難研判，上開銀行帳戶內之款項係非法
    詐騙得來，被告等竟為了領取薪資，與黃廉竫受僱負責提領，使該詐欺集團得以
    將他人匯來之款項領走，主觀上顯有幫助詐欺之犯意，客觀上亦確有幫助該集團
    領取所詐得財物之犯行，至為明灼，足見被告等所辯，當係卸責之詞，自難憑信
    ；次查被告等與黃廉竫，於被告等陸續受僱之後，即二人或三人一同，依假冒乙○○者之指示，至台新銀行台中分行，以前揭方式領取乙○○帳戶內之款項之事
    實，除經黃廉竫在偵查中供明外，並有台新國際商業銀行台中分行八十五年九月
    三十日第八五○一○八號函附之各該取款憑條影本在卷可稽（見偵字第一六九二
    五號卷第一五二、一五四、一五五、一五七、一五八、一五九、一六○、一六一
    、一六二、一六三、一七六頁），此外，尚有如事實欄所載查扣之前列物品及現
    款扣案可佐，從而事證明確，被告等之犯行均堪認定，各應予依法論科。
二、核被告等所為，均係犯刑法第三十條第一項前段、第三百三十九條第一項之幫助
    詐欺取財罪，並依正犯之刑減輕之。至上訴人即檢察官起訴意旨固認被告等係詐
    欺集團之成員，均為共同正犯云云，惟彼等並未參與該詐欺集團有關詐欺取財之
    犯罪構成要件行為，且渠等受僱提領各該款項，意在賺取薪資，尚難認彼等係以
    自己犯罪之意思而參與，是被告等所為，應屬幫助犯而非共同正犯，檢察官此部
    分起訴意旨尚有未洽，併予敘明。被告等先後多次幫助詐欺取財之行為，時間緊
    接，所犯復均為構成要件相同之罪，顯係基於概括之犯意反覆為之，均係連續犯
    ，應各以一罪論，並均依法加重其刑。又被告等一同領款之行為，因幫助犯並無
    共同正犯之問題，故不論以共同正犯，附此敘明。另檢察官公訴意旨認被告等與
    該詐欺集團之成員共同基於意圖為自己不法之所有，先於八十五年七月間，由其
    中成員在台中市○○路與台中港路口處，竊取乙○○所有放置在其牌照號碼○Ｋ
    －七○七六號自用小客車內之身分證、提款卡、駕照各一枚，現款二千元得手後
    ，將該身分證上相片撕下換貼變造，持以行使，於八十五年八月十九日及同年九
    月二日，冒用乙○○名義，分別在台新國際商業銀行台中分行及合作金庫台中支
    庫開立帳戶，並對外散發廣告，佯以「新鴻基集團」誘騙民眾投資，將錢匯入上
    開帳戶內，再由被告等連續偽造乙○○名義之提款單提領現款，因認被告等尚涉
    犯刑法第三百二十條第一項、第二百十二條、第二百十條、第二百十六條等罪嫌
    ；然訊據被告等均堅決否認有此部分之犯行，並均以彼等係應徵而受僱提領現款
    ，渠等並非該詐欺集團之成員，亦未參與其他犯罪行為等語為辯；經查台新銀行
    台中分行遭假冒乙○○之名所開立之前開帳戶，因時間經過甚久，因此，當時負
    責審核之銀行承辦人員亦無法指認前往開立帳戶之人員乙節，業據證人即當時負
    責辦理開戶之承辦員甲○○、蒲曼莉於本院審理時到庭結證在卷（見本院卷第二
    十四、二十九頁）；次查被告丙○○於警訊時，雖供承其係由黃廉竫之介紹而進
    入「新鴻基集團」工作（見八十五年九月十三日警訊筆錄），而該台新銀行台中
    分行之開戶資料與黃廉竫所書寫之字跡，經原審法院送請中央警察大學鑑定結果
    ，認其中阿拉伯數字「８」起（結）筆均在左上角處之相同筆劃特徵相同，固有
    該大學八十六年五月二十九日八六校科字第八六一八○○號函存卷可參（見原審
    卷第二十七頁），然此並無法證明被告等確有冒名同往開立右述帳戶之情事，且
    前述各該款項，均由黃廉竫負責填載提款單之事實，並經黃廉竫供承無訛，此外
    ，本院復查無其他積極證據足以證明被告等確有參與此部分上揭各該犯行，或被
    告等與該詐欺集團成員間有犯意聯絡，而推由其他成員分擔實施此部分各該犯罪
    構成要件之行為，是此部份即屬不能證明被告等犯罪，但因檢察官起訴意旨認被
    告等此部分之罪嫌，與右開論罪科刑部分之犯行，具有方法結果之裁判上一罪關
    係，爰不另為無罪之諭知，併予敘明。原審法院未察前情，以被告等經查並非詐
    欺集團之成員，即諭知被告等無罪之判決，尚有未合。檢察官上訴意旨以被告等
    所為，尚應構成刑法第三百二十條第一項、第二百十二條、第二百十條、第二百
    十六條等罪而憑以指摘原判決該部分不當，固無理由，但檢察官上訴意旨以原審
    法院就被告等被訴詐欺部分，未予詳察遽為彼等無罪之判決尚有未當諸語而執以
    指摘原判決此部分不當，則有理由，復因檢察官係以牽連犯之裁判上一罪關係起
    訴，自應由本院將原判決關於被告等之部分均予以撤銷改判。爰審酌被告等犯罪
    之動機、目的、手段、品行、智識程度及渠等犯罪情狀，嚴重危害社會秩序等一
    切情狀，分別判處被告等各有期徒刑陸月。又被告等均未曾受有期徒刑以上刑之
    宣告，固有卷內所附前案資料表為憑，但本院認為被告等犯罪後，並無法供出該
    犯罪集團之其他成員，以供追訴，且渠等之行為，對於社會秩序之危害至鉅，故
    本院認為渠等所宣告之刑，並不適宜為緩刑之諭知，附此敘明。
三、又所謂幫助犯係指就他人之犯罪加以助力，使其易於實施之積極的或消極的行為
    而言，其犯罪態樣與實施犯罪之正犯有異，其所處罰者，乃其提供助力之行為本
    身，而非正犯實施犯罪之行為，因此，幫助犯不適用責任共同之原則，對正犯所
    有供犯罪所用之物，勿庸併為沒收之宣告（最高法院八十八年度台上字第六二三
    四號判決參載：司法院公報第四十二卷第四期第九十八頁），則扣案之前揭物品
    及現款，應不予宣告沒收，附此敘明。
四、據上論斷，應依刑事訴訟法第三百六十九條第一項前段、第三百六十四條、第二
    百九十九條第一項前段，刑法第三十條第一項前段、第二項、第三百三十九條第
    一項、第五十六條，罰金罰鍰提高標準條例第一條前段判決如主文。
本案經檢察官戊○○到庭執行職務。
中      華      民      國     八十九     年     十一     月    十六    日
                                   臺灣高等法院臺中分院刑事第十庭
                                         審判長法  官  林  照  明
                                               法  官  蕭  廣  政
                                               法  官  李  寶  堂
右正本證明與原本無異。
檢察官得上訴，被告等均不得上訴。
如不服本判決應於收受送達後十日內向本院提出上訴書狀，其未述上訴之理由者並
得於提起上訴後十日內向本院補提理由書（均須按他造當事人之人數附繕本）。
                                               書記官  蕭  玉  真
中      華      民      國     八十九     年     十一     月    十七    日
附錄：
刑法第三百三十九條第一項：
意圖為自己或第三人不法之所有，以詐術使人將本人或第三人之物交付者，處五年以
下有期徒刑、拘役或科或併科一千元以下罰金。
                                                                        Ｄ


司法院資訊處製作；財團法人民間司法改革基金會備份。
